【裁判字號】    99,軍上,7
【裁判日期】    990331
【裁判案由】    違反部屬職責
【裁判全文】
臺灣高等法院刑事判決                   99年度軍上字第7號
上  訴  人
即  被  告  丙○○
選任辯護人  朱柏璁  律師
上列上訴人因違反部屬職責案件，不服國防部高等軍事法院98年
度上訴字第66號，中華民國 99年2月10日第二審判決（起訴案號
：國防部北部地方軍事法院檢察署98年度偵字第74號），提起上
訴，本院判決如下：
    主  文
上訴駁回。
    理  由
一、按當事人不服高等軍事法院宣告有期徒刑之上訴判決者，得
    以判決違背法令為理由，向高等法院提起上訴；上訴最高法
    院或高等法院之案件，準用刑事訴訟法關於上訴第三審之規
    定，軍事審判法第181條第5項、第206條第1項但書分別定有
    明文，是本院受理有關軍事法院移送審判之上訴案件，應依
    刑事訴訟法關於上訴第三審之規定。次按刑事訴訟法第377
    條規定，上訴於第三審法院，非以判決違背法令為理由，不
    得為之。是提起第三審上訴，應以原判決違背法令為理由，
    係屬法定要件，且必須依據卷內資料為具體之指摘，並足據
    以辨認原判決已具備違背法令之形式，始屬相當。若上訴理
    由狀並未依據卷內訴訟資料，具體指摘原判決不適用法則或
    如何適用不當，應認為其上訴為違背法律上之程式，應予以
    駁回。或上訴理由狀，雖指摘原判決有違背法令，但未指明
    原判決有如何違法事由之具體情事，僅泛言有何條款之違法
    而無具體情事，或顯與法律規定得為第三審上訴理由之違法
    情形不相適合者，均應認其上訴為違背法律上之程式，予以
    駁回。
二、本件原判決維持第一審論上訴人丙○○以公然侮辱上官罪，
    處有期徒刑六月，如易科罰金以新臺幣一千元折算一日之判
    決，係依憑證人即告訴人乙○○，及證人高嵩山證述上訴人
    如何在兵推中心案發現場辱罵乙○○、甲○○等情，並相互
    比對證人高嵩山、王則証之證詞，與證人即被害人乙○○所
    陳，前後連貫、過程相符，且無違經驗法則及論理法則，且
    上訴人與該等證人無任何嫌隙，渠等證詞已臻確信其為真實
    之程度，並說明證人賴炯良、韓俊杰、陳彥年、羅智民及李
    永寧等人所證述渠等未見聞上訴人侮辱乙○○、甲○○之犯
    行，係因於案發時為休息狀態、或因案發期日距離作證日期
    久遠不復記憶等情狀，在場所有人員無全部見聞本案，尚無
    法證明上訴人無涉本案，又甲○○所留遺書提及感謝被告，
    與上訴人曾否有辱罵行為分屬二事，且甲○○於案發後3個
    月，即退伍後2日，才提出告訴，亦未違常理，已詳敘其所
    憑之證據及認定之理由，從形式上觀察，原判決並無認定事
    實不憑證據或理由不備等違法之情事存在。
三、本件上訴意旨略稱：本件判決有軍事審判法第197條第14款
    「判決不載理由或所載理由矛盾者」及同條第15款「判決理
    由對於被告有利之陳述或辯護意旨不予採納，而未經記載者
    」等判決違背法令之情形，分別說明如下：(一)原審判決對於
    上訴人於公然場合辱罵上官乙○○及上兵甲○○之犯行，認
    定告訴人甲○○從人事中心進入兵棋室即案發現場，然安全
    軍官王則証明確證稱「我有看見甲○○下樓，但他未從我這
    管制區進入兵棋室」、「甲○○是往情報科辦公室方向前往
    」（即案發地相反方向），原審判決卻僅以王則証證述「我
    有看見甲○○下樓」、「演習期間人事辦公室的門並沒有管
    制」、「人事辦公室通往兵棋室的門沒看過以鎖鍊方式上鎖
    」、「演習期間曾有送便當人員從人事中心進入兵推中心」
    等證言，判定甲○○於案發當時進入案發地，就其採用證言
    之依據標準不一且未加以說明逕採對上訴人不利之供述，又
    證人陳彥年於原審證稱「演習期間該門上鎖之狀態，以鍊子
    把門把繞上兩圈並上鎖頭（鎖在兵棋室內側而非人事科那邊
    ）」，證人陳天詠證稱「常態都是封閉」，且依據板橋憲兵
    隊對案發地點繪製之電腦繪製圖，該門亦為封閉狀態，顯示
    告訴人甲○○不可能由人事中心進入案發現場，原審就此對
    上訴人有利證言及事證逕予不採，有判決不載理由或判決理
    由對於被告有利之陳述或辯護意旨不予採納，而未經記載之
    違法。(二)案發四天後告訴人甲○○有自我傷害行為，並留有
    遺書對上訴人表示感謝，若上訴人有告訴人所稱之侮辱情事
    ，怎可能於案發後具名感謝上訴人，原審對此矛盾之處亦乏
    合理說明。(三)本案主要證人及不利之供述皆來自兩位告訴人
    ，原審僅採其證詞而判決上訴人有罪，未調查其他證據以資
    審理，為此提起上訴云云。
四、惟查：（一）按事實之認定及證據之取捨，乃屬事實審法院
    之職權，告訴人及證人所為供述及合法調查所得證據，何者
    為可採，事實審法院本得參酌其他相關證據為自由之判斷，
    苟無違反經驗法則或論理法則，自難指為違法。原判決理由
    中已說明證人即告訴人乙○○於第一審審理時證稱：「被告
    丙○○於97年6月25日15時40分許，在關指部兵推中心，看
    見甲○○站在我旁邊，隨即說出『你們這對姦夫淫婦還在這
    幹嗎？還不趕快去開房間』這句話」、「甲○○從我後方玻
    璃門進入，她是從人事中心進入」等語（見國防部北部地方
    軍事法院98年訴字第81號卷第145頁正、反面）；證人高嵩
    山亦於第一審審理時證稱：「現場有我及乙○○，還有甲○○」、「聽見丙○○當場說出『你們這對姦夫淫婦還在這幹
    嗎？還不趕快去開房間』」、「甲○○是從人事中心的門口
    進入，因為只有那個門口沒有被管制」等語（見同上卷第14
    2頁正、反面）；證人王則証於第一審審理時證稱：「我有
    看見甲○○下樓」、「演習期間人事辦公室的門並沒有管制
    」、「人事辦公室通往兵棋室的門沒看過以鐵鍊方式上鎖」
    、「演習期間曾有送便當人員從人事中心進入兵推中心」等
    語（見同上卷第86頁背面至第88頁背面），此外，觀諸上訴
    人於第一審及原審審理時分別自陳：「甲○○的前夫曾提出
    申訴，所以我知道乙○○、甲○○遭申訴有不當男女關係」
    （見同上卷第206頁）、「案發當時確有在案發地點與乙○○、高嵩山打招呼」（見同上卷第102頁背面）等語，並相
    互比對證人高嵩山、王則証之證詞，渠等所證與證人即被害
    人乙○○所陳，前後連貫、過程相符且無違經驗法則及論理
    法則；又上訴人與上述證人無任何嫌隙、均為舊識而有同袍
    情誼，且證人作證前，亦經第一審審理時命渠等簽具證人結
    文，並告以證人作證義務及違反作證義務之刑責，是渠等證
    詞之證明力已臻確信其為真實之程度。另證人高嵩山於第一
    審審理時證稱：「被告非大聲辱罵告訴人，係僅比一般音量
    稍大」等語（見同上卷第144頁背面）；證人乙○○亦於第
    一審審理時證稱：「當時沒有兵推，大家都在休息、睡覺，
    我與高嵩山在聊天」等語（見同上卷第147頁)；且證人羅智
    民、林毓恭及李永寧分別於原審審理時證稱：「案發時間久
    遠，我忘記案發當時有無在現場」、「如果沒有其他事情，
    我會在兵推中心」等語（見原審卷第95頁、第96頁及第102
    頁），足徵案發現場人員或為休息狀態、或因案發期日距離
    作證期日久遠不復記憶等情狀，在場所有人員未全部見聞本
    案，亦與常情無違，故證人賴炯良、韓俊杰、陳彥年、李永
    寧、羅智民等人於第一審或原審審理時雖均證稱未見聞上訴
    人侮辱乙○○、甲○○之犯行，尚不足以證明上訴人丙○○
    無涉本案等語，原判決就其依憑前述證據資料，認定上訴人
    公然侮辱乙○○、甲○○之犯罪事實，已明確認定詳為記載
    ，亦已就證人陳彥年等證詞並未有利於上訴人詳為說明，所
    為論斷，核與證據法則亦無違背，並無判決不憑證據或不備
    理由之情形。且原判決理由中亦說明告訴人甲○○於第一審
    審理時證稱:「曾於97年6月29日自我傷害未遂，並留有遺書
    感謝被告」、「我感謝丙○○是因為他之前的照顧，但並非
    表示他能夠辱罵我」等語（見國防部北部地方軍事法院98年
    訴字第81號卷第138頁背面)，甲○○所留遺書提及感謝上訴
    人，與上訴人曾否辱罵甲○○，分屬二事，上訴人及選任辯
    護人以「被告倘有辱罵甲○○，其怎會留言感謝被告？」為
    辯，容有未洽，核無上訴意旨所指原審判決所載理由矛盾之
    違誤。且原審係依據證人即告訴人乙○○、甲○○之證述，
    及證人高嵩山、王則証之證述等證據，認定被告犯陸海空軍
    刑法第52條第2項之公然侮辱上官罪及刑法第309條第1項之
    公然侮辱罪，亦無上訴意旨所指原審判決僅憑告訴人之陳述
    遽而認定上訴人犯罪之違誤情形。上訴意旨憑持己見，對原
    審採證認事職權之適法行使為指摘，置原判決之明白論斷於
    不顧，或仍執原判決已說明理由而詳予指駁之陳詞辯解，自
    非適法之第三審上訴理由。（二）復按訴訟程序雖係違背法
    令而顯然判決無影響者，不得為上訴之理由，刑事訴訟法第
    380條定有明文。證人王則証雖於第一審審理時證稱：「我
    有看見甲○○下樓，但他未從我這管制區進入兵棋室」、「
    甲○○是往情報科辦公室方向前往」等語，惟亦證稱：「（
    問：電腦繪製圖中有幾個出口可進入兵棋室？）除了我管制
    的這個出入口外，右上角側邊樓梯也有出入口，有用內務櫃
    擋住且有派哨兵看管，另外左下方人事辦公室有2扇門，一
    扇通往樓梯口，另一扇通往兵棋室」、「（問：你看見甲○○下樓，徐員是到何處？）甲○○是往情報科辦公室前往，
    我並沒有看見她進那個辦公室」等語（見國防部北部地方軍
    事法院98年訴字81號卷87頁正、反面），顯見證人王則証僅
    能明確證述甲○○並未就其管制之出入口進入兵棋推演中心
    ，究不能排除告訴人甲○○於案發當日係從其他入口進入兵
    棋推演中心。至證人陳彥年於原審審理時雖證稱：「演習期
    間該門上鎖之狀態，以鍊子把門把繞上兩圈並上鎖頭（鎖在
    兵棋室內側而非人事科那邊）」等語，證人陳天詠於原審審
    理時亦證稱：「（問：圖示人事科至兵棋門（封閉）人員可
    否進出？）常態都是封閉的」等語（見原審卷第97頁正面，
    及第98頁正面），惟證人陳彥年於原審審理時亦證稱：「（
    問：知否人事科進出兵棋推演中心的門在演習期間是否曾經
    被打開過，從該門進出？）我不知道」等語，證人陳天詠亦
    於原審審理時證述：「（問：你案發當日有無看系爭門的鐵
    鍊鎖有無上鎖？）我不知道」等語（見原審卷第97頁背面及
    第98頁背面），足徵證人陳彥年、陳天詠對人事科辦公室進
    出兵棋推演中心之門，於案發當日是否曾經被打開乙事並不
    知情，亦無以推論甲○○於案發當日未進入兵棋推演中心，
    則證人陳彥年、陳天詠所證述之上開內容，原審縱未於判決
    中說明未有利於上訴人之理由，此項訴訟程序之違背，於判
    決結果並無影響，依刑事訴訟法第380條之規定，自不得據
    為上訴第三審之理由。從而，上訴意旨徒憑己意，對原審採
    證認事職權之適法行使為指摘，置原判決之明白論斷於不顧
    ，或仍持原判決已說明理由而捨棄不採之陳詞辯解，再為事
    實上爭執，或持不影響原判決本旨之枝節事項漫言爭辯，顯
    與法定上訴之形式要件不符，其上訴違背法律上之程式，應
    予駁回。
據上論斷，應依軍事審判法第206條第1項但書、刑事訴訟法第
395條前段，判決如主文。
中    華    民    國    99    年    3     月    31    日
                  刑事第二十三庭審判長法  官  許宗和
                                      法  官  沈君玲
                                      法  官  林海祥
以上正本證明與原本無異。
不得上訴。
                                      書記官  林淑貞
中    華    民    國    99    年    3     月    31    日

司法院資訊處製作；財團法人民間司法改革基金會備份。
